最高法院刑事判決　　　　　　九十四年度台上字第六六七七號
　　上　訴　人　甲○○
　　　　　　　　　　　　巷6號.
　　選任辯護人　黃雅羚律師
上列上訴人因業務過失致人於死案件，不服台灣高等法院中華民
國九十一年八月二十一日第二審判決（九十一年度交上訴字第五
一號，起訴案號：台灣板橋地方法院檢察署九十年度偵字第五五
六三號），提起上訴，本院判決如下：
    主  文
上訴駁回。
    理  由
按刑事訴訟法第三百七十七條規定：上訴於第三審法院，非以判
決違背法令為理由，不得為之。是提起第三審上訴，應以原判決
違背法令為理由，係屬法定要件。且必須依據卷內資料為具體之
指摘，並足據以辨認原判決已具備違背法令之形式，始屬相當。
本件原判決依憑證人即警員張幸一於原審證稱：參酌道路交通事
故調查報告表及現場照片顯示，被害人杜懿秦騎乘之機車撞擊後
係倒在台北縣五股鄉○○路與凌雲路三段二十四巷交叉路口分向
限制線（雙黃線）上，被害人之血跡與該分車道雙黃線直線距離
約三公尺處，被害人之安全帽則在分向限制線（雙黃線）直線距
離約二點七公尺處，被害人所騎乘之機車，因撞擊後碎裂之車殼
則散落在距離分向限制線（雙黃線）中點與上訴人甲○○行駛之
凌雲路往觀音山山區方向之右側車道二點七公尺之範圍內，包括
在凌雲路往觀音山山區方向之右側車道右邊白色路邊緣線外亦有
一碎裂車殼，在凌雲路往觀音山山區方向之右側車道上約略可見
有二處黃色落土，落土位置與行車分向線（雙黃線）延伸後直線
距離約有一點二公尺，而散落物包括機車碎裂車殼，及路上之衛
生紙之總長度約七點一公尺，而凌雲路往觀音山山區方向之右側
車道路寬約三點一公尺、左側車道路寬約四公尺，而車道上之黃
色落土是新的落土，依前往現場處理之警員張幸一研判係車輛碰
撞後所掉落等情。且上訴人於原審亦供稱：伊計程車天天往觀音
山上潮音洞跑，因那條路以前沒有鋪柏油，都是黃泥土，所以伊
計程車底盤會沾有很多黃泥土等語。復參酌卷附上訴人車損照片
，上訴人所駕駛之營業小客車輪胎確沾有黃色泥土等情，足見該
黃色落土應係上訴人營業小客車於碰撞後所掉落，以本件車禍後
散落物、落土之位置大部分均散落於凌雲路往觀音山山區方向之
右側車道，本件車禍之發生地點應在凌雲路往觀音山山區方向之
右側車道內。再觀之上訴人駕駛之營業小客車之受損位置，據證
人即警員吳建於偵查時證稱：為「右方向燈板金處有凹陷」；證
人張幸一於偵查時證稱：右方葉子板有凹陷，應該是撞擊到機車
所造成，因車底盤下有落土，伊用原子筆把他劃起來等語。而依
檢察官履勘現場結果，於履勘筆錄載明：「右葉子板部分凹痕部
分依目視，其上刮痕為陳舊痕跡，並有生鏽，凹陷部分並無新刮
痕，方向燈底部有破裂及凹陷痕，並不符合同一次撞擊，計程車
保險桿為塑膠，頗陳舊，核與肇事後攝得相片相符，前保險桿部
分與拖車拉環上方保險桿處（即保險桿下半處）有刮痕，但無法
判出新舊，計程車前保險桿左側有約十公分的刮痕，右前方向燈
與大燈有間隙，大燈約內陷一公分，計程車車體後左右均無其他
異狀，右前輪拱內破裂痕跡，頗為陳舊」等語。且被害人之安全
帽及騎乘機車之車損，經檢察官履勘結果，於履勘筆錄載明：「
安全帽據家屬稱未清洗過，其上並無黃色計程車漆，安全帽右側
有刮擦痕跡，安全帽近脖子部分亦有些許刮擦痕跡，機車前蓋塑
膠殼部分破裂，右車軸把手變形，右後照鏡旋（誤載為懸）轉一
百八十度，右剎車把手有倒地磨擦痕，機車右側前蓋及側面部分
均為倒地磨擦痕，右側引擎、排氣管亦有損痕，右後照鏡拷漆部
分亦有磨損、車底無異狀，機車左側面均無異狀，坐墊處有一抹
泥土，為卸下貨車時所沾染，經勘驗整台機車並無其他車漆附著
，右方向燈亦有磨擦及把手處」等情，以上訴人及被害人車損情
形，被害人所騎乘機車右側車身有大量之磨損擦痕，機車右後照
鏡旋轉一百八十度，前方車殼全部碎裂等情，足見機車應係先倒
地磨擦地面所造成之擦痕，再撞擊上訴人之汽車所致。再依上訴
人於警詢及偵查、審理中所供，並參酌上訴人所駕駛之營業小客
車於碰撞後所掉落之落土位置，位於凌雲路往觀音山方向右側車
道上接近分向限制線（雙黃線）附近，上訴人車輛遭碰撞之位置
位於右側前方葉子板處等情判斷，上訴人應係自凌雲路三段二十
四巷口加速上坡，稍微偏左側以大角度右轉凌雲路三段，而未於
該巷口暫停觀察凌雲路三段（幹線道）是否有車輛通行，即貿然
直接自凌雲路三段二十四巷（支線道）駛出，因轉彎角度大，致
車輛於接近凌雲路三段之分向限制線（雙黃線）前（尚未跨越）
仍未轉正，此時上訴人始發現被害人騎乘車牌號碼ＰＵＮ─七０
九號重型機車，沿凌雲路三段往五股方向違規超越分向限制線逆
向行駛，情急乃將其所駕駛之營業小客車煞停，惟被害人因見上
訴人所駕駛之營業小客車突然自凌雲路三段二十四巷（支線道）
駛出，而緊急採取迴避煞停措施，致機車失控，人車倒地滑行，
滑行後並撞及上訴人所駕駛之營業小客車右前側葉子板處而肇事
，應可確定。被害人因本件車禍而受有頭部外傷顱內出血等傷害
，經送醫後不治死亡等情，有馬偕紀念醫院出具之診斷證明書一
紙及馬偕紀念醫院民國九十年三月五日馬院醫外字第九００三七
０號函檢送之杜懿秦病歷影本附卷可稽。且經檢察官督同法醫師
相驗屬實，並製有勘驗筆錄、驗斷書、相驗屍體證明書各一份在
卷足稽。雖本件車禍發生之主要原因係被害人違規超越行車分向
限制線逆向行駛，因見上訴人所駕駛之營業小客車突然自凌雲路
三段二十四巷（支線道）駛出，而緊急採取迴避煞停措施，致機
車失控，人車倒地滑行，滑行後撞及上訴人所駕駛之營業小客車
右前側葉子板處而肇事，惟任何人處於與上訴人駕駛營業小客車
疏於注意前方及交岔路口車輛之動態，未暫停觀察凌雲路三段（
幹線道）是否有車輛通行，貿然自凌雲路三段二十四巷（支線道
）駛出以大角度右轉凌雲路三段之相同情況下，面對被害人違規
超越行車分向限制線逆向行駛，均可能導致被害人為緊急採取迴
避煞停措施，致機車失控，而發生車禍，造成有人死傷之結果。
且被害人違規事實已極為明顯，依上述上訴人發覺被害人違規跨
越分向限制線（雙黃實線）逆向行駛之危險狀況之時間、距離，
倘上訴人當時盡其注意義務，自凌雲路三段二十四巷（支線道）
右轉凌雲路三段前，注意前方及交岔路口車輛之動態，於凌雲路
三段二十四巷口暫停並觀察幹線道是否有車輛通行，應可發現被
害人違規逆向行駛，而有充足之時間可以採取適當之措施而避免
本件交通事故之結果發生。是上訴人自凌雲路三段二十四巷（支
線道）右轉幹線道前，未注意前方及交岔路口車輛之動態，未暫
停巷口觀察幹線道是否有車輛通行，而貿然自支線道駛出以大角
度右轉凌雲路三段行駛之過失行為，為導致本件車禍之相當原因
，與被害人死亡之結果間，有相當之因果關係。因而撤銷第一審
諭知上訴人無罪之判決，改判論處上訴人從事業務之人，因業務
上之過失致人於死罪刑，已詳敘其所憑之證據及認定之理由。對
於上訴人所辯：係被害人在撞擊前即逆向行駛，並已先行倒地，
且碰撞點在伊行駛之遵行車道內，伊對於本件車禍發生並無過失
云云，何以不足採信，亦已依據卷內資料詳予指駁、說明，從形
式上觀察，並無違背法令之情形存在。次查犯罪事實之認定及證
據之取捨，乃事實審法院之職權，且法院憑以認定犯罪事實之證
據，並不以直接證據為限，即綜合各種證據，本於推理作用，為
其認定犯罪事實之基礎，如不違背經驗法則與論理法則，即不得
指為違法，而據為上訴第三審之理由。原判決綜合各種證據，認
定上訴人有上揭犯行，究竟違背如何之經驗法則或論理法則，上
訴意旨，並未具體指明，徒憑己見，就原判決已說明之事項或屬
原審採證認事職權之適法行使，任意指摘有理由不備、矛盾及採
證違法，且仍為單純事實之爭執，難謂為適法之第三審上訴理由
。又原判決已就汽車駕駛人對於防止危險發生之相關交通法令之
規定，業已遵守，並盡相當之注意義務，以防止危險發生，始可
信賴他人亦能遵守交通規則並盡同等注意義務，若因此而發生交
通事故，方得以信賴原則為免除過失責任；及汽車行駛時，駕駛
人應注意車前狀況，並隨時採取必要安全措施；又汽車行駛至無
號誌之交岔路口，應減速慢行，作隨時停車之準備，且汽車行駛
至無號誌之交岔路口，支線道車應暫停讓幹線道車先行，道路交
通安全規則第九十四條第三項、第九十三條第一項第四款、第一
百零二條第一項第二款分別定有明文。上訴人以駕駛營業小客車
為業，係從事駕駛業務之人，對上開規定應知之甚詳，而依當時
情形天晴，有日間自然光線，亦無不能注意之情事，竟疏於注意
前方及交岔路口車輛之動態，未暫停觀察凌雲路三段（幹線道）
是否有車輛通行，貿然自支線道駛出右轉凌雲路三段，適被害人
騎乘車牌號碼ＰＵＮ─七０九號重型機車，沿凌雲路三段往五股
方向違規超越分向限制線逆向行駛，因見上訴人所駕駛之營業小
客車突然自支線道駛出，而緊急採取迴避煞停措施，致機車失控
，人車倒地滑行，滑行後撞及上訴人所駕駛之營業小客車右前側
葉子板處而肇事，因認上訴人駕車行為具有過失，於理由內詳加
說明，尚無違法之處。上訴意旨仍就其於遵行車道內依規定右轉
，由於地形「視線死角」之障礙，無法預為發現被害人違規逆向
行駛，在此情況下，無應暫停讓幹線道先行之違法問題，本件應
有信賴原則之適用云云，任意指摘原判決違法，尚非適法之第三
審上訴理由。其次原判決既認上訴人係違反上揭疏未注意車前狀
況，及支線道車應暫停讓幹線道車先行之規定，原判決未於事實
欄就上訴人自巷口駛入凌雲路三段時，距離被害人機車尚有多遠
之事實，予以認定，亦無違法可言。上訴意旨執此謂原判決違法
，已構成撤銷之理由，亦非合法上訴第三審之理由。依前揭說明
，其上訴違背法律上之程式，應予駁回。
據上論結，應依刑事訴訟法第三百九十五條前段，判決如主文。
中　　華　　民　　國　九十四　年　 十一 　月　二十五　日
                      最高法院刑事第十一庭
                          審判長法官  洪　清　江
                                法官  石　木　欽
                                法官  李　伯　道
                                法官  林　勤　純
                                法官  陳　晴　教
      本件正本證明與原本無異
                                      書  記  官
中　　華　　民　　國　九十四　年　 十二 　月　　五　　日
                                                     Y
